臺灣高等法院刑事判決
110年度上訴字第2793號
上  訴  人  
即  被  告  盧彥成


上列上訴人因詐欺等案件，不服臺灣新北地方法院110年度審訴
字第189號，中華民國110年5月31日第一審判決（起訴案號：臺
灣新北地方檢察署110年度偵字第1754號；移送併辦案號：臺灣
臺中地方檢察署109年度偵字第31157號），提起上訴，暨檢察官
移送併辦（併辦案號：臺灣新北地方檢察署110年度偵字第46903
號），本院判決如下：
    主  文
原判決撤銷。
盧彥成幫助犯洗錢防制法第十四條第一項之洗錢罪，處有期徒刑
肆月，併科罰金新臺幣參萬元，罰金如易服勞役，以新臺幣壹仟
元折算壹日。
    事  實
一、盧彥成依一般社會生活經驗，可知金融機構帳戶為個人信用
    、財產之重要表徵，具有一身專屬性質，並可預見將銀行帳
    戶之存摺、提款卡、密碼等資料提供不詳之人使用，可能遭
    他人利用為詐欺取財之犯罪工具，並遮斷金流以逃避國家追
    訴、處罰，竟仍不違背其意，而基於幫助詐欺取財及幫助洗
    錢之不確定故意，於民國109 年5 月6 日（起訴書記載109 
    年5 月1 日至6 日間某日，應予更正），在其位於新北市○○
    區○○街00○0 號6 樓住處附近某處，以新臺幣（下同）10,00
    0元之代價，將其所申辦之板信商業銀行帳號0000000000000
    0號帳戶（下稱上開板信銀行帳戶）之存摺、提款卡及密碼
    ，提供與真實姓名年籍不詳、綽號「陞陞沈」（下稱「陞陞
    沈」）所屬之詐欺集團（下稱上開詐欺集團）成年成員使用
    。嗣上開詐欺集團成員取得上開板信銀行帳戶之存摺、提款
    卡及密碼後，即共同意圖為自己不法所有，基於詐欺取財及
    洗錢之犯意聯絡，先後推由上開詐欺集團不詳成年成員，於
    附表編號1 至4 所示時間，以附表編號1 至4 所示方式，致
    鄒翔宸、林玟妏、游勝瀚、林東毅陷於錯誤，依指示於附表
    編號1至4 所示之匯款時間，將附表編號1 至4 所示之金額
    匯入上開板信銀行帳戶內，旋遭上開詐欺集團之不詳成員提
    領一空，製造金流斷點，而掩飾、隱匿上開詐欺犯罪所得之
    去向。嗣因鄒翔宸、林玟妏、游勝瀚、林東毅發覺受騙報警
    處理，經警循線查悉上情。
二、案經鄒翔宸訴由臺中市政府警察局第五分局報告臺灣新北地
    方檢察署檢察官偵查起訴；游勝瀚訴由臺中市政府警察局烏
    日分局報告臺灣臺中地方檢察署檢察官移送併辦；林東毅訴
    由臺北市政府警察局內湖分局報告臺灣新北地方檢察署檢察
    官移送併辦。
    理  由
壹、證據能力之認定部分：
　　按刑事訴訟法第159 條之5 立法意旨，在於確認當事人對於
    傳聞證據有處分權，得放棄反對詰問權，同意或擬制同意傳
    聞證據可作為證據，屬於證據傳聞性之解除行為，如法院認
    為適當，不論該傳聞證據是否具備刑事訴訟法第159 條之1
    至第159 條之4 所定情形，均容許作為證據，不以未具備刑
    事訴訟法第159 條之1 至第159 條之4 所定情形為前提。此
    揆諸「若當事人於審判程序表明同意該等傳聞證據可作為證
    據，基於證據資料愈豐富，愈有助於真實發見之理念，此時
    ，法院自可承認該傳聞證據之證據能力」立法意旨，係採擴
    大適用之立場。蓋不論是否第159 條之1 至第159 條之4 所
    定情形，抑當事人之同意，均係傳聞之例外，俱得為證據，
    僅因我國尚非採澈底之當事人進行主義，故而附加「適當性
    」之限制而已，可知其適用並不以「不符前四條之規定」為
    要件（最高法院104 年度第3 次刑事庭會議決議參照）。經
    查，本件以下所引用之供述或非供述證據，因檢察官、被告
    盧彥成已於本院準備程序就證據能力均表示同意有證據能力
    （見本院卷第90至92頁），且迄至言詞辯論終結前均未聲明
    異議（見本院卷第171至181頁），而本院審酌上開供述或非
    供述等證據資料製作時之情況，無不當取供及證明力明顯過
    低之瑕疵，認以之作為證據應屬適當，揆諸前開規定，本院
    認前揭證據資料有證據能力，合先敘明。
貳、認定被告犯罪事實所憑之證據及理由：
　　上揭事實，業據被告於原審審理及本院審理時均坦白承認（
    見原審法院110年度審訴字第189號卷【下稱原審卷】第49、
    86、88頁；本院卷第128頁、第179頁、第180頁），並核與
    證人即告訴人鄒翔宸、游勝瀚、林東毅；被害人林玟妏於警
    詢時所指述之情節一致（見臺灣新北地方檢察署110 年度偵
    字第1754號卷【下稱偵卷】第19至23頁；臺中市政府警察局
    中市警烏分偵字第1090049032號卷【下稱併案警卷】第35至
    38頁、第43至47頁；臺灣新北地方檢察署110 年度偵字第46
    903號卷【下稱併案偵卷】第9至11頁），復有告訴人鄒翔宸
    提出之華南商業銀行自動櫃員機交易明細表、內政部警政署
    反詐騙諮詢專線紀錄表、桃園市政府警察局中壢分局大崙派
    出所之金融機構聯防機制通報單、受理刑事案件報案三聯單
    、帳戶個資檢視表、板信商業銀行帳號00000000000000號帳
    戶之開戶申請書、各項變更/ 掛失（解除）/ 補換發申請書
    、交易明細表、被告於社群軟體臉書及微信上所見收購金融
    帳戶存簿貼文之手機畫面擷圖4 張（見偵卷第25頁、第27至
    28頁、第33頁、39頁、第29頁、第41至44頁、第45至46頁、
    第47至49頁、第15至17頁）；被害人林玟妏之內政部警政署
    反詐騙諮詢專線紀錄表、臺東縣警察局臺東分局南王派出所
    受理刑事案件報案三聯單、受理詐騙帳戶通報警示簡便格式
    表、金融機構聯防機制通報單、被害人林玟妏博弈網站登入
    畫面之擷取照片、被害人林玟妏與詐欺集團成員通訊軟體LI
    NE對話擷圖、聊天紀錄（見併案警卷第53至55頁、第67頁、
    第91頁、第93至98頁、第99至107 頁、第109 至141 頁）；
    告訴人游勝瀚之桃園市政府警察局大園分局埔心派出所受理
    各類案件紀錄表、受理刑事案件報案三聯單、匯款單據、內
    政部警政署反詐騙諮詢專線紀錄表、受理詐騙帳戶通報警示
    簡便格式表、金融機構聯防機制通報單（見併案警卷第147 
    至161 頁）；告訴人林東毅與上開詐欺集團成員對話紀錄、
    新北市政府警察局土城分局土城派出所受理各類案件紀錄表
    、受理刑事案件報案三聯單、內政部警政署反詐騙諮詢專線
    紀錄表、受理詐騙帳戶通報警示簡便格式表、金融機構聯防
    機制通報單（見併案偵卷第14至56頁、第57至64頁），及板
    信商業銀行帳號00000000000000號帳戶往來交易明細表（見
    併案警卷第387 至390 頁）在卷可稽，是認被告上開任意性
    自白核與事實相符，堪以採取。據此，本件事證明確，被告
    上揭犯行，足可認定，應依法論科。
參、論罪部分：
一、按刑法上之幫助犯，係對於犯罪與正犯有共同之認識，而以
    幫助之意思，對於正犯資以助力，而未參與實施犯罪之行為
    者而言；是以，如未參與實施犯罪構成要件之行為，且係出
    於幫助之意思提供助力，即屬幫助犯，而非共同正犯。本件
    被告基於幫助之犯意，提供上開板信銀行帳戶存摺、提款卡
    及密碼予「陞陞沈」所屬之上開詐欺集團使用，而上開詐欺
    集團成員取得上開板信銀行帳戶存摺、提款卡及密碼後利用
    被告之幫助，使被害人或告訴人等因受詐而陷於錯誤，匯款
    存入被告所提供之上開板信銀行帳戶後，復遭提領殆盡，併
    生金流之斷點，無從追索查緝。被告所為僅為他人之詐欺取
    財及洗錢犯行提供助力，尚無證據足以證明被告係以自己實
    施詐欺及洗錢犯罪之意思，或與他人有詐欺及洗錢犯罪之犯
    意聯絡，或有直接參與詐欺及洗錢犯罪構成要件之行為分擔
    ，被告所為既以幫助他人犯罪之意思而參與犯罪構成要件以
    外之行為，自僅成立詐欺取財及洗錢罪幫助犯。
二、核被告所為，係犯刑法第30條第1項前段、第339條第1項之
    幫助詐欺取財罪，及刑法第30條第1項前段、洗錢防制法第1
    4條第1 項之幫助洗錢罪。
三、公訴意旨固認被告所為係涉犯刑法第30條第1 項、同法第33
    9 條之4 第1 項第2款及第3 款之幫助加重詐欺取財罪嫌等
    語。惟現今詐欺集團分工精密，被告雖交付其所有之上開板
    信銀行帳戶存摺、提款卡及密碼，以供上開詐欺集團詐騙附
    表編號1至4所示告訴人、被害人所有財物，然尚難逕認被告
    知悉附表編號1至4所示告訴人、被害人受騙過程，亦無從逕
    認其對於具體犯罪手法可併予預見，且本案依現有卷證無從
    認定被告所幫助之詐欺成員人數已達3人以上，依「罪證有
    疑，罪疑唯輕」之原則，自無從認定被告之行為涉犯上開幫
    助加重詐欺取財罪，是公訴意旨所指，尚有未洽，惟起訴書
    所載之犯罪事實，與本院所認定之事實，兩者之基本社會事
    實同一，且本院已告知相關罪名（見本院卷第88頁、第119
    頁、第171頁），無礙被告防禦權，爰依法變更起訴法條。
四、又被告以一次提供上開板信銀行帳戶存摺、提款卡及密碼之
    行為，使上開詐欺集團不詳成年成員對如附表編號1至4所示
    告訴人鄒翔宸、游勝瀚、林東毅及被害人林玟妏等人施以詐
    術，並分別使其等交付財物，且遮斷金流，侵害數個被害人
    之財產法益，係一行為觸犯幫助詐欺取財罪及幫助洗錢罪，
    為想像競合犯，應依刑法第55條前段規定，從一重之幫助洗
    錢罪處斷。
五、被告以幫助他人犯罪之意思而參與犯罪構成要件以外之行為
    ，為上開洗錢罪之幫助犯，所犯情節較正犯輕微，爰依刑法
    第30條第2 項之規定，減輕其刑。
六、按犯洗錢防制法第14條、第15條之罪，在偵查或審判中自白
    者，減輕其刑，同法第16條第2項定有明文。查被告於原審
    及本院審理時業已坦認犯行，詳如前述，符合洗錢防制法第
    16條第2項之減刑要件，應依上開規定遞減輕其刑。
肆、臺灣臺中地方檢察署檢察官移送併辦之109 年度偵字第3115
    7號犯罪事實（即附表編號2、3所示部分）；臺灣新北地方
    檢察署檢察官移送併辦之110 年度偵字第46903號犯罪事實
    （即附表編號4所示部分），與本案前開已起訴，且認定有
    罪之告訴人鄒翔宸部分犯罪事實，分別具有想像競合犯之裁
    判上一罪關係，本院依法自得併予審理。
伍、撤銷改判之理由：
一、原審以被告罪證明確，予以論罪科刑，固非無見。惟查：
（一）原審未及審酌臺灣新北地方檢察署檢察官以110年度偵字
      第46903號移送併辦意旨書移送併辦之犯罪事實（即附表
      編號4所示部分），而此部分與本案前開已起訴，且認定
      有罪之告訴人鄒翔宸部分犯罪事實，具有裁判上一罪關係
      ，詳如前述，尚有未合。
（二）原審以被告於原審中自承：我知悉「陞陞沈」所屬之詐欺
      集團至少有「陞陞沈」及「陞陞沈」以外之男子等語，足
      徵被告知悉對方成員含自己已3 人以上，認被告應構成三
      人以上共同詐欺取財罪之幫助犯，原審此部分所認與本院
      上開認定不同，亦有未洽，被告執此上訴指摘原判決不當
      ，應為有理由。
二、被告上訴意旨另指稱：被告得知自身帳戶遭不法使用，頗為
    後悔，於原審亦積極與告訴人鄒翔宸、游勝瀚成立調解，參
    酌被告過去無其他財產犯罪紀錄，家中有父母需撫養，原審
    量刑過重，請減輕刑期，給予緩刑之機會等語，惟以：
（一）按刑事審判旨在實現刑罰權之分配的正義，故法院對有罪
      被告之科刑，應符合罪刑相當之原則，使輕重得宜，罰當
      其罪，以契合社會之法律感情，此所以刑法第57條明定科
      刑時應審酌一切情狀，尤應注意該條所列10款事項以為科
      刑輕重之標準，俾使法院就個案之量刑，能斟酌至當。至
      於量刑輕重，係屬事實審法院得依職權自由裁量之事項，
      苟其量刑已以行為人之責任為基礎，並斟酌刑法第57條各
      款所列情狀，而未逾越法定刑度或有濫用權限情事，即不
      得任意指為違法（最高法院75年度台上字第7033號判例、
      103 年度台上字第36號判決意旨參照）。原審既於判決理
      由欄內詳予說明其量刑基礎，且敘明係審酌被告提供上開
      銀行帳戶予「陞陞沈」所屬之3 人以上詐欺集團，供作詐
      欺、洗錢犯罪人頭帳戶使用，所為已影響社會正常交易安
      全，增加告訴人、被害人尋求救濟之困難，並使犯罪之追
      查趨於複雜，再審酌被告業與告訴人鄒翔宸、游勝瀚成立
      調解，同意賠償其等之損失，至被害人林玟妏則經原審合
      法通知未到庭，故尚未與被告成立調解，此有原審調解筆
      錄、原審110 年5 月11日審判筆錄在卷可佐，兼衡被告犯
      罪之動機、目的、手段、生活狀況、智識程度、及犯後坦
      承犯行之犯後態度等項情狀，顯已斟酌刑法第57條各款事
      由，並基於刑罰目的性之考量、刑事政策之取向以及行為
      人刑罰感應力之衡量等因素而為刑之量定，且以行為人責
      任為基礎，未逾越法定刑度，亦無違背公平正義之精神，
      客觀上不生量刑明顯失出失入之裁量權濫用情形，核屬法
      院量刑職權之適法行使，難認有何不當而構成應撤銷之事
      由可言。職是，被告上訴意旨指稱原審量刑過重等語，顯
      係就原審量刑職權之適法行使及已經原審論斷、說明之事
      項，依憑己意，再事爭執，尚無足取。
（二）查被告前於109年間，因違反洗錢防制法等案件，經原審
      法院於110年4月20日，以110年度金訴字第44號判決處有
      期徒刑3 月，併科罰金20,000元，復經被告撤回上訴確定
      等情，有本院被告前案紀錄表1 份附卷足佐，則本件被告
      既前已受有期徒刑之宣告，自不符刑法第74條第1 項所定
      宣告緩刑之要件。
三、據上，被告上訴意旨所指原審量刑過重等節，雖無理由，然
    原判決既有上開可議之處，即無可維持，自應由本院將原判
    決予以撤銷改判。
四、爰以行為人之責任為基礎，審酌被告正值青壯，明知現今社
    會詐欺集團橫行，其等詐欺行為往往對於被害人之財產及社
    會秩序產生重大侵害，竟僅因經濟困窘，而為本件幫助洗錢
    等犯行，所為助長詐欺集團之猖獗，影響社會、金融秩序正
    常交易安全，增加被害人尋求救濟之困難，並造成金流斷點
    ，使犯罪之追查趨於複雜，所為非是，及其犯罪之動機、目
    的、手段、所生損害，兼衡被告於原審業與告訴人鄒翔宸、
    游勝瀚成立調解，同意賠償其等之損失，有原審調解筆錄在
    卷足憑（見原審卷第53至54頁、第83至84頁），暨被告自述
    國中畢業之智識程度，在市場工作、家境不好、需扶養父母
    之生活狀況（見原審卷第98至99頁），及其素行、犯後態度
    等一切情狀，量處如主文第2 項所示之刑，並就併科罰金部
    分，諭知易服勞役之折算標準，以示懲儆。
陸、沒收部分：
一、按刑法第38條之1 規定：「犯罪所得，屬於犯罪行為人者，
    沒收之。但有特別規定者，依其規定。犯罪行為人以外之自
    然人、法人或非法人團體，因下列情形之一取得犯罪所得者
    ，亦同：一、明知他人違法行為而取得。二、因他人違法行
    為而無償或以顯不相當之對價取得。三、犯罪行為人為他人
    實行違法行為，他人因而取得。前二項之沒收，於全部或一
    部不能沒收或不宜執行沒收時，追徵其價額。第一項及第二
    項之犯罪所得，包括違法行為所得、其變得之物或財產上利
    益及其孳息。犯罪所得已實際合法發還被害人者，不予宣告
    沒收或追徵。」。而「宣告前二條之沒收或追徵，有過苛之
    虞、欠缺刑法上之重要性、犯罪所得價值低微，或為維持受
    宣告人生活條件之必要者，得不宣告或酌減之。」，刑法第
    38條之2第2項亦定有明文。　　
二、本件被告因遂行上揭犯行，而取得10,000元之報酬，其性質
    屬於被告之犯罪所得，惟未扣案，而沒收或追徵新制，關於
    剝奪行為人不法利得者，係為避免犯罪成為一種值得投資之
    「事業」，防止無端因犯罪保有利益而形成犯罪之誘因，以
    達成犯罪預防之目的。其措施本身，並非對於行為人行為、
    結果非難，或予以應報、制裁之法律評價，而係透過規範達
    成前開目的，附帶達成調整行為人與被害人間財產變動秩序
    效果，形成類似（準）不當得利之衡平措施。而此一制度目
    的，並非由國家強制介入個人間私法之權益紛爭，否則關於
    私法間之私法自治、交易安全、誠實信用等原理原則及民事
    程序法之權利行使、當事人原則及相關程序，將全為刑事法
    相關措施取代，要非前揭沒收、追徵制度之修正目的。而被
    告業於原審與告訴人鄒翔宸、游勝瀚均調解成立，就告訴人
    鄒翔宸部分，已給付10,000元完畢，有原審調解筆錄、原審
    公務電話紀錄表在卷可考（見原審卷第53至54頁、第83至84
    頁、第101 至107 頁），是認倘再對被告之犯罪所得予以宣
    告沒收或追徵，將造成對被告重複剝奪利得之狀況，實有過
    苛之虞，爰依刑法第38條之2 第2 項之規定，就被告上開犯
    罪所得，不予宣告沒收或追徵。
三、至洗錢防制法第18條第1項雖規定「犯第14條之罪，其所移
    轉、變更、掩飾、隱匿、收受、取得、持有、使用之財物或
    財產上利益，沒收之；犯第15條之罪，其所收受、持有、使
    用之財物或財產上利益，亦同。」，惟本件被告非實際上提
    款之人，無掩飾隱匿詐欺贓款之犯行，非洗錢防制法第14條
    第1項之正犯，自無上開條文適用，併此敘明。　　
據上論斷，應依刑事訴訟法第369 條第1 項前段、第364 條、第
299 條第1 項前段、第300條，洗錢防制法第14條第1項、第16條
第2項，刑法第11條、第30條第1 項前段、第2 項、第339 條第1
 項、第55條、第42條第3項、第38條之2第2項，刑法施行法第1 
條之1 第1 項，判決如主文。
本案經檢察官吳文正提起公訴，檢察官陳信郎、江祐丞移送併辦
，檢察官郭靜文到庭執行職務。
中　　華　　民　　國　　111 　年　　3 　　月　　25　　日
                  刑事第二十二庭審判長法  官  王美玲
                                      法  官  陳銘壎
                                      法  官  葉韋廷
以上正本證明與原本無異。
如不服本判決，應於收受送達後20日內向本院提出上訴書狀，其
未敘述上訴之理由者並得於提起上訴後20日內向本院補提理由書
（均須按他造當事人之人數附繕本）「切勿逕送上級法院」。
                                      書記官  陳靜姿
中　　華　　民　　國　　111 　年　　3 　　月　　25　　日
附錄：本案論罪科刑法條全文
洗錢防制法第14條
有第二條各款所列洗錢行為者，處7年以下有期徒刑，併科新臺
幣5百萬元以下罰金。
前項之未遂犯罰之。
前二項情形，不得科以超過其特定犯罪所定最重本刑之刑。

刑法第339條
意圖為自己或第三人不法之所有，以詐術使人將本人或第三人之
物交付者，處5年以下有期徒刑、拘役或科或併科50萬元以下罰
金。
以前項方法得財產上不法之利益或使第三人得之者，亦同。
前二項之未遂犯罰之。
　
附表：
編號 被害人/ 告訴人 詐欺時間 詐欺方式 匯款時間 匯款金額（新臺幣） 1 鄒翔宸（告訴人） 109年5月6日 詐欺集團成員在INSTANTGRAM 上刊登不實投資訊息，鄒翔宸於109年5月6日中午12時瀏覽上開訊息後，陷於錯誤，而依指示，於右列時間匯入右列所示之金額至盧彥成上開板信銀行帳戶內。 109年5月8日下午4時51分39秒 30,000元 2 林玟妏（被害人) 109年4月19日前某日 詐欺集團成員先後以通訊軟體LINE暱稱「哈莉‧奎茵」、LINE群組「專業團隊」之名義，向林玟妏佯稱：在「星翊」博弈網站（https ：//xing-yi.com.tw）上，投資50,000元本金，委託伊代為操作後，獲利為200多萬元，請支付1成數據費20萬元，60,000元金流費等，才可以提領云云，致林玟妏陷於錯誤而同意投資，而依指示，於右列時間匯入右列所示之金額至盧彥成上開板信銀行帳戶內。 109年5月8日晚間6時52分許 30,000元 3 游勝瀚（告訴人） 109年5月2日 詐欺集團成員在臉書社群網站上張貼「星翊」博弈網站（http：//xing-yi.com.tw）之網頁，經游勝瀚瀏覽後陷於錯誤，後續對方以通訊軟體LINE暱稱「星翊線上客服」、「薇薇」、「X教授」之名義向游勝瀚佯稱：請匯款50,000元至「星翊」博弈網站指定之金融帳戶及儲值，並依指示進行投注，後因網頁操作錯誤遭扣50,000元請補足，若要領回獲利105 萬元，請先匯款30萬元云云，游勝瀚遂依指示，於右列時間匯入右列所示之金額至盧彥成上開板信銀行帳戶內。 109年5月8日下午4時57分、下午5時7分許 20,000元、30,000元 4 林東毅（告訴人） 109年4月14日 詐欺集團成員在INSTANTGRAM 上刊登不實投資訊息，林東毅於109年4月14日下午4時瀏覽上開訊息後，陷於錯誤，而依指示，於右列時間匯入右列所示之金額至盧彥成上開板信銀行帳戶內。 109年5月8日 35,000元